臺灣高等法院臺南分院刑事裁定　　　　九十三年度聲再字第四八號　Ａ
　　　再審聲請人
　　　即受判決人　甲　○　○
右列聲請人因背信案件，對於本院八十八年度上易字第八七四號中華民國九十三年二
月二十七日確定判決（臺灣嘉義地方法院八十六年度易字第二四三一號、臺灣嘉義地
方法院檢察署八十五年度偵字第三八九二號、八十六年度偵字第七○五七號，暨併案
案號：八十七年度偵字第五二九一號；上訴後併案案號：八十九年度偵字第三二四號
），聲請再審，本院裁定如左：
      主      文
再審之聲請駁回。
      理      由
一、再審聲請人即受判決人甲○○聲請再審意旨略以：原確定判決有刑事訴訟法第四
    百二十條第一項第六款及第四百二十一條之再審事由，爰依法提起再審，理由如
    下：
（一）按刑法第三百四十二條第一項背信罪，其構成要件有三：一、行為之主觀要素
      為意圖為自己或第三人不法之利益或損害本人之利益。二、行為須違背其任務
      。三、行為結果致生損害於本人之財產或其他利益。惟查：
    1.聲請人任職民雄鄉農會信用部，負責貸款申請戶之徵信業務，主要之任務為就
      申貸設定抵押之標的，到現場勘查，以及作市價訪查，進而向單位主管（信用
      部）提出初步之資料報告，以便實任評估、核對資料、下評價判斷、審議決定
      與最後決行之權責單位與主管，方便核貸程序之進行。因此，就徵信在整個核
      貸過程之地位而言，係接受申請案之先期調整程序；就性質言，係內部未及審
      核評價的探查業務；就效力言，僅係實質核貸之耳目；就權力言，僅係提供實
      質審查核貸之參考資訊。因此，徵信工作僅係金融機構貸放業務之前哨，所為
      之勘查及估價僅作為內部之參考，不具對外法律效力，其單獨存在，並無法形
      成貸放之決定或完成。準此，聲請人所任初步徵信業務，不具貸放款之行為效
      果，自無行為結果是否生損害於農會可言，此觀諸民雄鄉農會放款業務實務之
      「放款業務分工流程」及民雄鄉農會放款業務分層負責實施辦法第二條第一項
      及民雄鄉農會放款業務分層負責明細表等資料可明，足見徵信部僅係放款業務
      之前程階段，對實際之放款業務不具決定性之權力。
    2.聲請人之任務，既如前述，僅作成申貸標的現勘與訪價之內部參考資料報告，
      本身不具權力性與貸放之決定，對於實際放款不生行為結果可言，更何況聲請
      人於本案所涉之申貸案，皆詳實履勘及訪價，有八十二年二月九日公出對賴一
      風申貸案進行設定調查之公出請示單、出差日記、出差旅費報告表，並有民雄
      鄉農會證明一紙，以及鄉內免具公出請示及無差旅費之民雄鄉農會證明書一紙
      可證，原審未探查實情，率然認定聲請人偽造公文書及違背任務，顯與事實不
      符。
    3.再依民雄鄉農會八十一年十月六日第十一屆理事會第二十二次會議議決通過之
      受理不動產抵押及不動產估價辦法第三條第二項規定：購置住宅或其他用途之
      放款：1.土地之擔保放款值最高以時價扣除按「時價」計算之應計增值稅後之
      九十％為準，「時價」高於公告現值時，以時價為準，惟時價若低於公告現值
      時，仍以時價為準，其應計土地增值稅，應以時價減去規定地價（或前次移轉
      時之現值）之金額按規定稅率算之，無法獲知時價時其放款值最高以公告現值
      扣除按公告現值計算之應計土地增值稅之九十％為準。‧‧‧第三項第二款都
      市計劃區域外之土地，第一目地目「田」之部分，以當年公告現值不扣除增值
      稅全額加五成內貸放；第二目地目「旱」之部分，以當年公告現值不扣除增值
      稅全額加五成內貸放，但土地位置沿近河川邊或交通不便者，須另外估計等情
      ，有上開估價辦法在卷可參。惟該規定係作為實任估價決定者與針對具有審核
      權人之規範，與聲請人所負責之現場勘查與訪價無涉，即使是田或旱之申貸，
      依前開規定係以地政單位所登載之「當年公告現值」為依據，而不須訪價報告
      ，惟承辦徵信者，依實際徵信慣例，亦須作市場訪價報告，足見聲請人之任務
      係作成標的現況與時價之參考資料，權力不及於採取何項放款依據或決定放款
      額度，故原審對聲請人之職務做不當之涵攝，顯然錯誤。
    4.聲請人承辦本案所涉申貸徵信案件，皆以該等標的實際的市價作訪查，該項紀
      錄既是時價，就是以該地該時的市場價格，不適於以不同時間或不同地段之土
      地價格，作顯不相當之比較，始稱允洽。茲檢具聲請人所徵信之案件，與其他
      行庫在同地段同時間點之實際放貸值，比較如次：
      (1)本案編號２、３申貸案件，聲請人訪價報告每平方公尺為一五九０‧四五元
        ；其他行庫核貸額為：每平方公尺一二四八‧０四元。二者之比值為一點二
        七倍，屬於正常誤差範圍內。
      (2)本案編號４、５申貸案件，聲請人訪價報告每平方公尺為二六０五‧八六元
        ；其他行庫核貸額為：每平方公尺三五二一‧一二元。二者之比值為０點七
        四倍，亦即其他行庫之實際放款值高於聲請人之訪價額。
      (3)本案編號６申貸案件，聲請人訪價報告每平方公尺為五四五０‧八七元；其
        他行庫核貸額為：每平方公尺七八一二‧五０元。二者之比值為０點六九七
        倍，亦即其他行庫之實際放款值高於聲請人之訪價額。
      (4)本案編號７申貸案件，聲請人訪價報告每平方公尺為四一四五四‧五四元；
        其他行庫核貸額為：每平方公尺四二九四七‧三六元。二者之比值為０點九
        六五倍，亦即其他行庫之實際放款值高於聲請人之訪價額。
      (5)本案編號８申貸案件，聲請人訪價報告每平方公尺為五０六三‧五０元；其
        他行庫核貸額為：每平方公尺七八一二‧五０元與四二九四七‧三六元。二
        者之比值為０點九六五倍，亦即其他行庫之實際放款值高於聲請人之訪價額
        。
      (6)本案編號１１之申貸案，聲請人之訪價評估每平方公尺為二八五七一‧四二
        元；其他行庫核貸額為：每平方公尺一二五七一‧四二元。二者之比值為二
        點七二倍，其主要因素在於對比標的之放款係八十六年間，而本案係八十二
        年間，二者之市價與全國各地相當，皆相距百分之五十左右，因此，本案聲
        請人之訪價評估值相當正常無誤。
      (7)本案編號９之申貸案，聲請人訪價報告每平方公尺為二三八八‧０五元；其
        他行庫核貸額為：每平方公尺三五二一‧一二元。二者之比值為０點六七八
        倍，亦即其他行庫之實際放款值高於聲請人之訪價額。
        綜合上述，即使聲請人所承辦之案件皆係民國八十一年三月至八十二年二月
        間，正值國內土地市價居高之時，故其估價自必較高，且作為對比案例之其
        他行庫實際放款又有民國八十六年土地勢價低迷之情形，其估價值必亦較低
        ，惟在不作加權值調整而逕予比較之下，二者之總平均比值尚且在一‧０二
        九倍之合理數，足認聲請人所為本案所涉之申貸案訪價評估，係忠於實際市
        價無誤。而原審依據不同時間點或行政單位之通案資料，遽作不相當之比較
        ，有違經驗及論理法則甚明。
（二）如上所述，聲請人係屬基層之探查人員，業務上仍有組長、主任層級就探查評
      估報告作實質的查核、改正、探查審認，聲請人之職責係屬前開民雄鄉農會「
      放款業務分層負責實施辦法」規定中四層級的無決定權層級，聲請人之主要任
      務即在申貸設定抵押品之現勘、訪價，作成參考資料，不涉及價額或放款採行
      方式，以及申貸人評價的主張或權力，符合確實踐行現勘與訪價以供參考，即
      與任務不相違背。然原判決誤信聲請人於嘉義市調查站遭脅迫之不實筆錄，依
      據該筆錄謂聲請人以妻劉月琴為合夥陸力加油站之股東，僅在加油站洗車和作
      雜務工作，卻月領顯不相當之七萬元高額薪水，進而推斷聲請人有為自己或第
      三人不法之利益，或損害本人利益之不法意圖，惟查：
      (1)聲請人與第三人賴文財等人於八十一年間合資開設陸力加油站，因八十五年
        間賴文財強迫聲請人出租在陸力加油站之股份經營權，對價為每月五萬元，
        外加聲請人之妻洗車薪資二萬元，以此合計始會有每月支領七萬元一事，並
        非聲請人之薪資為七萬元；然因陸力加油站相當賺錢，每月分紅皆超過五萬
        元之二、三倍，因此聲請人不願接受，並因此與賴文財對簿公堂，因此，聲
        請人緣而於將陸力加油站之股權賣予陳獻政，原判決未察，遽以聲請人於調
        查站之不實筆錄認定聲請人有不法意圖，顯有違誤。
      (2)至原審再因此憑空推定聲請人與同案受判決之李琨村、陳榮燦分別基於意圖
        為第三人不法利益之概括犯意聯絡之事，顯然於事實不符。
（三）退萬步言，縱聲請人有不符要求之訪價報告，亦僅屬於內部行政處分之事，若
      聲請人罪有該當，就量刑上論，聲請人之受判決刑度與同案受判決人黃榮林相
      較，原審對聲請人之量刑亦有違背比例原則：
    1.按就以專任農會貸放徵信業務之人，每日之案件數以十百計，其考評係以其所
      訪價額與實際之時價之比值作為依據，而非以其總承辦之徵信合計金額為考量
      。
    2.聲請人於本案所涉之承辦徵信總額，固較黃榮林為高，惟就訪價評估額與公告
      現值為依據，兩相比較，聲請人所承辦案件之總值為七‧０五０倍，而黃榮林
      所承辦案件之總值為八‧五二三倍，亦即聲請人之評估比較值較之黃榮林更切
      近公告地價。
    3.聲請人所承辦之徵信案件，在拍賣回收部分：本案編號第四、五項回收率為０
      ‧六五四，第九項回收率為０‧五五二，第十一項回收率為０‧六０七，均較
      之國內其他銀行拍賣回收之０‧三０至０‧五０現況為佳，再相較於民雄鄉農
      會其他同事承辦案件之拍賣收回，與本案一、二、、三號回收率為０‧四二九
      號，第四號之回收率為０‧七０四，以之相較於聲請人之承辦案件，則在合理
      之誤差範圍內，足認聲請人承辦之案件並無原審所指超額評估之情形。
    4.綜合上述，聲請人奉公守法，所承辦徵信業務係務實而盡責之情形，應受無罪
      之判決，即使有罪，與同案受判決人黃榮林相較，聲請人之評估值比黃榮林之
      評估標準高，且回收率高於同事承辦之案件，而黃榮林受判決有期徒刑六月，
      得易科罰金，聲請人卻因原審認定事實錯誤，而遭判刑一年五月，顯然違背比
      例原則，爰依法聲請本件再審云云。
二、按有罪之判決確定後，因發現確實之新證據，足認受有罪判決之人應受無罪、免
    訴、免刑或輕於原判決所認罪名之判決者，為受判決人之利益，得聲請再審；又
    不得上訴於第三審法院之案件，除有第四百二十條規定外，其經第二審確定之有
    罪判決，如就足生影響於判決之重要證據漏未審酌者，亦得為受判決人之利益，
    聲請再審，刑事訴訟法第四百二十條第一項第六款及第四百二十一條，固分別定
    有明文。惟所謂發現確實之新證據，除須具有該證據可認為確實足以動搖原確定
    判決而對受判決人為有利之判決之「確實性」特性外，尚須具備該證據係在事實
    審法院於判決前即已存在，因未經發見，不及調查斟酌，或審判時未經注意，至
    其後始行發見之「新規性」特質，二者均不可或缺，故受理聲請再審之最後事實
    審法院，應就聲請再審理由之所謂「新證據」，是否具備事實審判決前已經存在
    ，為法院、當事人所不知，事後方行發見之「新規性」，及顯然可認足以動搖原
    有罪確定判決，應為無罪、免訴、免刑或輕於原判決罪名之「確實性」二要件，
    加以審查，為判斷應否准予開始再審之準據，亦有最高法院八十六年度台抗字第
    四七七號、八十五年度台抗字第三０八號裁判要旨足參。且按刑事訴訟法（舊法
    ）第四百十三條第一項第六款所稱發現確實之新證據，係指當時已經存在而發現
    在後或審判時未經注意之證據，且能證明原確定判決所認定之事實為錯誤者而言
    ，與在認定事實後因以論處罪刑所應依據之法律無涉，亦即所謂發現確實之新證
    據，係指所發現之新證據與罪名成立及輕重之事實有關，一經再審，即應受有罪
    或重於原判決所認罪名之判決而言，至情節輕重，乃屬量刑範圍，並不包括在內
    ，當事人不得就此為聲請再審之理由，復有最高法院三十五年特抗字第二一號、
    三十五年特覆字第一五四號判例可佐。再者，所謂重要證據漏未審酌，係指第二
    審判決前已經提出之重要證據未予審酌，且該證據必須可認為足以動搖原判決事
    實之認定者始足當之，苟該證據業已提出經原確定判決予以指駁，並敘明捨棄不
    採之理由，或縱提出未斟酌，惟如經斟酌亦不足以動搖原判決者，或判決確定後
    始發現之證據，判決當時無從審酌者，即非該條所謂重要證據漏未審酌，亦不足
    構成聲請再審之事由，亦迭經最高法院二十八年抗字第八號、三十五年特抗字第
    二一號著有判例在案。
三、經查：上開聲請意旨(一)部分，聲請人僅係就其徵信業務於農會核貸過程中之地位
    為說明，指稱其業務之違背並不致生損害於農會云云，惟一般金融業貸放款業務
    ，自最初之徵信乃至最終決定之流程，環環相扣，聲請人所職司之徵信業務，關
    係核貸部門評估抵押物之價值而決定貸放之金額，若有高估之情形，顯然足以影
    響核貸部門評估錯誤而導致逾放款之情形，縱其徵信業務並非最終決定貸放金額
    之部門，亦難謂無致生損害於農會之情形，況原判決已審酌，，，，對於聲請人
    如何違背任務致生損害於嘉義縣民雄鄉農會一節，詳予敘明於判決書理由欄內，
    聲請人徒就原審未採信有利於其之證據，指摘原判決有重要證據漏未審酌之情形
    ，即非適法；次就上開聲請意旨(二)部分，聲請人指稱調查站之筆錄不實，惟聲請
    人於原審已提出此項抗辯，並經原審調查後，對何以不採信聲請人此部分辯解之
    理由，於判決書詳予指駁敘明在卷（見原審判決書第十八、九頁），是聲請人指
    摘此部分原判決漏未審酌，顯屬無理；至聲請意旨(三)部分，聲請人指摘原判決量
    刑過重，不符比例原則云云，惟按量刑之輕重，係事實審法院依各個案件所認定
    之具體事實，於法定刑度內有一定裁量之權，苟未超越法定刑度，尚難任意指為
    違法，況量刑之輕重，本非再審事由，揆諸前揭判例要旨，聲請人以原判決對其
    量刑重於同案被告黃榮林，為再審理由，顯非適法。綜上，聲請人所舉上開再審
    理由，均核與刑事訴訟法第四百二十條第一項第六款，或第四百二十一條規定之
    要件不符，本件再審為無理由，應予駁回。
據上論斷：應依刑事訴訟法第四百三十四條第一項，裁定如主文。
中    華民    國      九十三      年      三      月      二十九    日
                                  臺灣高等法院臺南分院刑事第四庭
                                      審判長法官  鄭    文    肅
                                            法官  高    明    發
                                            法官  王    浦    傑
右正本證明與原本無異。
不得抗告。
                                      法院書記官  蔡    振    豐
中    華    民    國      九十三      年      三      月      三十一    日
